台灣台北地方法院民事判決　九十一年度家訴字第五九號
　　原　　　告　台北市崇明同鄉會
　　法定代理人　乙○○
　　訴訟代理人　丁○○
　　法定代理人　甲○○
　　訴訟代理人　丙○○
右當事人間請求給付遺產事件，本院判決如左：
    主      文
原告之訴駁回。
訴訟費用由原告負擔。
    事      實
甲、原告方面：
  一、聲明：被告應給付原告亡故榮民丁文鈺大陸繼承人繼承後剩餘財產新台幣二十
      二萬五千五百一十三元、美金一百三十五元、人民幣外匯券二十元二角、味全
      公司股票一萬三千五百四十三股、中化公司股票八千三百一十一股及華隆公司
      股票二千三百三十五股。
  二、陳述：
    (一)、丁文鈺係空軍少校軍官，於民國（下同）六十年六月一日退伍後進住台北縣
        空軍退員宿舍，嗣於八十八年二月二十七日死亡，被告依法為丁文鈺之遺產
        管理人，而丁文鈺之遺產依法由其大陸繼承人繼承新台幣二百萬元上限後，
        剩餘有新台幣二十二萬五千五百一十三元、美金一百三十五元、人民幣外匯
        券二十元二角、味全公司股票一萬三千五百四十三股、中化公司股票八千三
        百一十一股及華隆公司股票二千三百三十五股（下稱系爭剩餘遺產），因丁
        文鈺生前曾留言由夏允宜、黃錫昌同學按遺囑交由原告作懷恩慈善獎學金，
        且丁文鈺上開遺願亦經被告主持之治喪會議討論後作成相同之決議，惟被告
        卻拒絕原告請領系爭剩餘財產。
　　(二)、被告所辯丁文鈺上開留言不符自書遺囑要件云云，並無理由，蓋被告主持之
　　　　治喪會議已依丁文鈺遺願作成原告可以申領剩餘款作獎助金之決議，而丁文
　　　　鈺上開留言曾言及「按遺囑」等字，隱指丁文鈺另有遺囑存在，且被告主持
　　　　之治喪會議紀錄「報告事項二」載有「遺囑內容」等字，及該紀錄「討論及
　　　　決議事項七」亦載有「遺囑執行人」乙詞，顯見丁文鈺必有遺囑，否則何來
　　　　「遺囑內容」及「遺囑執行人」等字，是縱須依丁文鈺真正遺囑辦理遺贈，
　　　　因被告已保管丁文鈺一切遺物，被告自應提示該真正遺囑以憑辦理，詎被告
　　　　竟片面推翻上開會議紀錄決議，又諉稱丁文鈺無真正遺囑，顯係藉故刁難原
　　　　告，為此依民法第一千一百八十七條規定請求被告給付系爭剩餘遺產。
    (三)、對被告答辯之陳述：
    　１、本案實質上是「遺贈」。
　　　　　丁文鈺對原告「遺贈」，係經空軍代表汪世傑認定。汪世傑為丁文鈺生前
　　　　　所住空軍退員宿舍管理員，在體制上，是唯一有權責認定丁員有否「遺贈
　　　　　」之人員。汪世傑當初在被告主持之治喪會議上代表空軍作「遺贈」認定
　　　　　，僅以「丁君資料卡背面個人留言，即是遺囑」，即經在場之被告代表張
          瑞歧、李成文及治喪委員，出席親友等討論後作成治喪會議決議─遺款繼
          承後，剩餘款同鄉︵會︶向輔導會申請作獎助學金。此項決議再經治喪委
          員及出席親友當場在治喪會議紀錄上簽名確認。可見汪世傑認定「遺贈」
          ，相關人員俱信有充分之理由。而全部過程及事實有治喪會議紀錄及證人
          李成文於九十一年五月二十一日在庭證言可稽。按證人李成文為被告屬下
          之前輔導員，當初職司承辦丁文鈺喪事，證言自屬可信。而另兩名證人黃
          錫昌、夏允宜於九十一年五月二十一日在庭亦有相近之證言。尤其，上項
          「遺贈」之決議，事後亦經過被告完備之公文審查流程，最後由被告之副
          處長潘旭光簽「如擬」，正式判行而拍板定案。綜上所陳，丁文鈺將財產
          遺贈原告之合法性，事證俱在。
　　２、被告以丁文鈺於空軍退員宿舍人員資料卡背面個人留言並非遺囑，亦無其
　　　　　他遺囑，不合遺贈法定要件質疑。此項疑慮，強詞奪理。蓋被告身負管理
          死亡榮民遺產之重責，處理過無數類似案件，經驗豐富，認識深入。若被
          告對遺贈有所疑慮，理應在當初之治喪會議上，面對權責單位代表汪世傑
          切實釐清，最遲亦應在針對治喪會議決議之公文批示上表示異議。事實上
          ，當時被告對汪世傑認定「遺贈」一節沒有任何疑慮，即全案底定。不料
          ，空軍權責單位代表，亦即原始證人汪世傑過世，死無對證，時空變遷，
          汪世傑「個人留言即是遺囑」之主張，其詳盡理由已不可考之後，被告竟
          片面推翻本件「遺贈」，殊違情理法之常。
      ３、丁文鈺半生戎馬，效忠國家，往生之後享受不到尊榮，已屬國人對身為職
          業軍人的丁文鈺有所虧欠。而今，丁文鈺以其辛苦攢得之積蓄，遺願設立
          懷恩慈善獎學金嘉惠後輩學子，若因被告作梗而遺愛落空，將何以告慰丁
          文鈺在天之靈，以此事例又將何以教育吾人之下一代？
  三、證據：提出空軍退員宿舍人員資料卡背面丁文鈺「個人留言」及被告亡故榮民
      丁文鈺治喪會議紀錄等件（均影本）為證。
乙、被告方面：
  一、聲明：駁回原告之訴。
  二、陳述：
　　(一)、丁文鈺係空軍少校，於六十年六月一日退伍，屬退除役官兵係為榮譽國民，
    　　依台灣地區與大陸地區人民關係條例第六十八條規定，被告為丁文鈺之法定
        遺產管理人。
    (二)、丁文鈺於八十八年二月二十七日亡故，被告於八十八年三月十八日召開治喪
        會議，參與治喪會議人即提出丁文鈺生前在空軍退員宿舍人員資料卡背面載
        有個人留言「由黃鍚昌、夏允宜同學按遺囑交由崇明同鄉會作懷恩慈善獎學
        金」，被告為丁文鈺之法定遺產管理人，需善盡職責，依「退除役官兵死亡
        善後處理及無人繼承遺產管理作業程序」、肆．遺留財物處理與保管、(五)遺
        囑、２規定：「亡故榮民遺囑如係親友提供者，應由提供本人自行聲請法院
        判定後，始予受理。」，俾盡法定遺產管理人責任。
　　(三)、鈞院九十年一月二日北院文家事八十九聲繼字第五０號函准大陸繼承人丁文
    　　球繼承丁文鈺之遺產，依台灣地區與大陸地區人民關係條例第六十七條第一
        項規定，大陸繼承人繼承金額不超過新台幣二百萬之上限，被告於九十年九
        月二十日業已發還丁文鈺遺款票面金額新台幣二百萬元予代理人乙○○先生
        領取，轉交大陸繼承人丁文球在案，系爭剩餘遺產均存國庫（台灣銀行）專
        戶無息保管，待依法歸解國庫。
    (四)、依民法第一千一百九十條規定：「自書遺囑者，應自書遺囑全文，記明年月
        日，並親自簽名。」，原告所謂丁文鈺遺囑之上開留言有多項缺失，不符合
        自書遺囑要件：空軍退員宿舍人員資料卡背面載有個人留言「由黃鍚昌、夏
        允宜同學按遺囑交由崇明同鄉會作懷恩慈善獎學金」，並未自書「遺囑」全
        文？未記明「年月日」？未親自「簽名」？「按遺囑」此部分留言隱指另有
        遺囑之存在，方需留言「按遺囑」行事，顯見資料卡不符合民法第一千一百
        九十條規定。又上開留言不依法定遺囑之方式作成，無效，此觀民法第七十
        三條規定自明，並經台灣板橋地方法院九十年度家訴字第六七號判決在案。
    (五)、另本件治喪會議記錄格式是為固定格式，在治喪會議當日所提出空軍退員宿
        舍人員資料卡，係由空軍退員宿舍管理會所提出，在八十八年三月十六日於
        新店市○○路二四九號二０二號房間，由本處職員李成文（已退休）會同空
        軍退員宿舍人員夏允宜、黃錫昌與汪世傑等四人，共同清點遺物，並無清查
        出任何遺囑，詳見清點清冊。
    (六)、本件爭點為丁文鈺所為無效之遺贈行為，可否轉換為有效之贈與契約；按無
        效之法律行為，若具備其他法律行為之要件，並因其情形，可認當事人若知
        其行為無效，即欲為他法律行為者，其他法律行為，仍為有效。民法第一百
        十二條定有明文。是無效之法律行為必須具備其他法律行為之要件時，始得
        轉換其他有效之法律行為。又遺贈為遺囑人依遺囑對他人（受遺贈人）無償
        給與財產上之利益行為，因係以遺囑為之，故其性質為無相對人之單獨行為
        ，無須向任何人為表示即已成立，僅需俟遺囑人死亡時始生效力，至民法贈
        與為契約之一種，須有雙方當事人意思表示相互到達合致始能成立，故與遺
        贈之單獨行為不同。然本件丁文鈺之個人留言內為無償給付財產與對造，即
        屬遺贈行為，遺贈既屬無相對人之單獨行為，其意思表示即無須通知為受贈
        與人之原告，亦無待原告為承諾之意思表示，於遺囑完成時即已成立，即遺
        贈之意思並無要約之性質，原告自無從對此種之單獨意思表示行為，為承諾
        之意思表示，縱原告曾為承諾之意思表示，亦無從認其承諾有何法律上之效
        力，故無據以成立以雙方當事人意思表示一致為成立要件之契約行為可言，
        從而，丁文鈺所為之遺贈單獨行為無效時（因該遺囑不符法定方式而無效）
        ，亦無從轉換成有效之贈與契約，故原告依贈與之法律關係請求給付系爭剩
        餘遺產，為無理由，應予駁回。
  三、證據：提出丁文鈺基本資料、法定遺產管理人法規、丁文鈺死亡證明書、除戶
      謄本、丁文鈺治喪會議紀錄、空軍退員宿舍人員丁文鈺資料卡、作業規定、本
      院准予丁文球繼承丁文鈺遺產之函文、乙○○代領丁文鈺遺產照片、國庫支票
      、台灣板橋地方法院九十年度家訴字第六七號民事判決及丁文鈺遺物清點清冊
      等件（均影本）為證。
    理    　由
一、原告起訴主張丁文鈺係退役軍人，於八十八年二月二十七日死亡，被告為丁文鈺
    之遺產管理人，而丁文鈺之遺產依法由其大陸繼承人繼承新台幣二百萬元上限後
    ，尚有系爭剩餘遺產，依丁文鈺生前留言遺願所示，其遺產由其同學夏允宜、黃
    錫昌按遺囑交由原告作懷恩慈善獎學金，而被告主持之治喪會議討論後亦作成相
    同之決議，是丁文鈺有將系爭剩餘遺產遺贈與原告之意思，惟被告卻拒絕原告請
    領系爭剩餘財產，亦不提出丁文鈺真正遺囑以憑辦理，為此依民法第一千一百八
    十七條規定請求被告給付系爭剩餘遺產等語。
二、被告則以伊為丁文鈺之遺產管理人，伊職員李成文於八十八年三月十六日會同空
    軍退員宿舍人員夏允宜、黃錫昌與汪世傑，在台北縣新店市○○路二四九號二０
    二號丁文鈺生前所住宿舍，共同清點遺物，並無清查出任何丁文鈺遺囑，而丁文
    鈺所遺財產在扣除伊於九十年九月二十日發還票面金額新台幣二百萬元予乙○○
    以轉交丁文鈺之大陸繼承人丁文球後，尚有系爭剩餘遺產均存國庫專戶無息保管
    ，雖伊於八十八年三月十八日召開丁文鈺治喪會議，參與治喪會議人即提出丁文
    鈺生前在空軍退員宿舍人員資料卡背面載有個人留言「由黃鍚昌、夏允宜同學按
    遺囑交由崇明同鄉會作懷恩慈善獎學金」等字，主張該留言為丁文鈺之遺囑，應
    按該留言處理丁文鈺之遺產，惟依退除役官兵死亡善後處理及無人繼承遺產管理
    作業程序規定，遺囑應經法院判定後，伊始予以受理，因上開留言不符民法第一
    千一百九十條所定自書遺囑之要件，依民法第七十三條規定，無效，業經台灣板
    橋地方法院九十年度家訴字第六七號判決在案，是原告請求給付系爭剩餘遺產，
    為無理由等語，資為抗辯。
三、本件原告主張丁文鈺係退役軍人，生前在空軍退員宿舍人員資料卡背面載有個人
    留言「由黃鍚昌、夏允宜同學按遺囑交由崇明同鄉會作懷恩慈善獎學金」等字，
    嗣丁文鈺於八十八年二月二十七日死亡，被告為丁文鈺之遺產管理人，而丁文鈺
    之遺產由其大陸繼承人（丁文球）繼承領取新台幣二百萬元後，尚有系爭剩餘遺
    產之事實，業據其提出空軍退員宿舍人員資料卡背面丁文鈺「個人留言」一件為
    證，並經被告自認屬實，被告亦提出丁文鈺基本資料、法定遺產管理人法規、丁
    文鈺死亡證明書、除戶謄本、空軍退員宿舍人員丁文鈺資料卡、本院准予丁文球
    繼承丁文鈺遺產之函文、乙○○代領丁文鈺遺產面額二百萬元支票照片及國庫支
    票等件為證，應堪信為真實。
四、至原告主張丁文鈺將系爭剩餘遺產遺贈與原告，被告尚保有一份丁文鈺真正遺囑
    等事實，則為被告所否認。經查：
  (一)、按遺贈係遺囑人依遺囑對於他人無償的給與財產上利益之行為。遺贈必以遺囑
      為之，本質上仍為遺囑內容之全部或一部，遺囑須依法定方式為之，否則無效
      ，遺囑無效時，遺贈自亦不生效力（參見陳棋炎、黃宗樂、郭振恭著「民法繼
      承新論」第四一二頁、第四一七頁）。
　(二)、丁文鈺生前在空軍退員宿舍人員資料卡背面載有個人留言「由黃鍚昌、夏允宜
　　　同學按遺囑交由崇明同鄉會作懷恩慈善獎學金」等字，因該留言並未記明製作
　　　之年、月、日，亦未經丁文鈺親自簽名，並未符合民法第一千一百九十條所定
　　　自書遺囑之法定方式，自不生效力（最高法院二十八年上字第二二九三號判例
　　　參照）。此外，上開留言亦未依其他遺囑（指公證遺囑、密封遺囑、代筆遺囑
　　　、口授遺囑）之法定方式為之，亦不生遺囑之效力。
　(三)、又上開留言曾提及「按遺囑」等字，而被告主持之丁文鈺治喪會議紀錄「報告
　　　事項二」亦載有「遺囑內容」等字，又該紀錄「討論及決議事項七」亦載有「
　　　遺囑執行人」乙詞，似乎存有丁文鈺之遺囑。惟經證人即參與被告所主持之丁
　　　文鈺治喪會議之丁文鈺同學夏允宜到庭結證稱：「我和丁文鈺是同學，所以出
　　　席他的治喪委員會，退輔會清點丁文鈺的遺物，我有在場，會議紀錄是退輔會
　　　在做的，我們只要能拿到喪葬費用就好了，退輔會說等到三年後沒有人聲明繼
　　　承，就會歸屬國庫，我不記得會議記錄第十條怎會記載丁文鈺遺產的餘款，同
　　　鄉會向退輔會申請作獎助學金，退輔會說丁文鈺沒有遺囑不能處理。丁文鈺過
　　　世的之後，大約隔了二、三天才進丁文鈺房間。」等語（見九十一年五月二十
　　　一日言詞辯論筆錄），及證人即參與被告所主持之丁文鈺治喪會議之丁文鈺同
　　　學黃錫昌到庭結證稱：「大約丁文鈺過世後四個小時，我們到丁文鈺的宿舍，
　　　退輔會去清點丁文鈺遺物的時候，我全程在場，都沒有看到丁文鈺的遺囑。提
　　　出丁文鈺留言影本壹張，但找不到遺囑，沒有遺囑執行人。治喪會議記錄第十
　　　條有記載丁文鈺遺產的餘款，同鄉會向退輔會申請作獎助學金。退輔會的人沒
　　　有先進到丁文鈺的房間。我們的同學金甦有先進去丁文鈺的房間，是金甦告訴
　　　管理員，管理員通知我丁文鈺過世的消息，我不知道管理員是否有先進去丁文
　　　鈺的房間。會議的決議是退輔會自動找我們去開會，大家都有表示意見後做的
　　　會議決議。」等語明確（見同上筆錄），另證人即被告已退休職員李成文亦到
　　　庭結證稱：「丁文鈺是住空軍總部的宿舍，我們是接到空軍宿舍管理委員會的
　　　通知，會同丁文鈺資料卡上的親友清點丁文鈺的遺產，我們沒有看到丁文鈺的
　　　遺囑，空軍管理委員會把丁文鈺的留言卡當做是遺囑，會議紀錄才有遺囑執行
　　　人的記載，同鄉會可以申請獎助學金。空軍管理委員會主委汪世傑不算是退輔
　　　會的人。空軍管理委員會主委汪世傑把丁文鈺的留言卡當做是遺囑，當時開會
　　　的人沒有人反對，我們尊重汪世傑的意見。」等語無誤（見同上筆錄），並為
　　　兩造所不爭，應堪採信。可知丁文鈺死亡時，李成文會同夏允宜、黃錫昌、汪
　　　世傑清點丁文鈺遺物時，並未發現丁文鈺遺囑，因汪世傑認定上開留言即為丁
　　　文鈺之遺囑，與會人士亦無異議，遂於被告所主持之丁文鈺治喪會議中作成「
　　　七尊重親友意見，及遺囑執行人自覓葬儀社，本處不干涉。」、「十、遺款繼
　　　承後，剩餘款同鄉（會）向輔導會申請作獎助學金。」等決議；然上開空軍退
　　　員宿舍人員丁文鈺資料卡上之留言並非遺囑，已如前述，不因參與丁文鈺治喪
　　　會議者之決議或被告副處長潘旭光在該會議紀錄批示「如擬」二字而補正為有
　　　效之遺囑；此外，原告復無法舉證證明被告保有丁文鈺之遺囑，故意隱匿不提
　　　出之事實，其上開主張，自不足採。
　(四)、又被告所主持之丁文鈺治喪會議固作成「十、遺款繼承後，剩餘款同鄉（會）
　　　向輔導會申請作獎助學金。」之決議紀錄，惟觀其內容僅謂原告可以向被告「
　　　申請」將系爭剩餘遺產作為獎助金，並非逕記載被告應將系爭剩餘遺產交付原
　　　告，是則被告對於原告將系爭剩餘遺產作為獎助金之申請仍有審酌之餘地。
五、綜上所述，空軍退員宿舍人員丁文鈺資料卡上之留言並非遺囑，原告復未提出丁
    文鈺之遺囑，則以遺囑存在為前提之遺贈自不成立；況原告提起本訴依據之民法
    第一千一百八十七條亦以遺囑存在為前提，丁文鈺之遺囑既未存在，更遑論遺贈
    系爭剩餘遺產予原告。從而，原告依民法第一千一百八十七條規定請求被告給付
    系爭剩餘遺產，為無理由，應予駁回。
六、結論：原告之訴為無理由，依民事訴訟法第七十八條判決如主文。
中　　　華　　　民　　　國　　九十一　　年　　　六　　　月　　二十七　　日
                                        家事法庭法      官　張競文
右為正本係照原本作成
如對本判決上訴，須於判決送達後廿日內向本院提出上訴狀
中　　　華　　　民　　　國　　九十一　　年　　　六　　　月　　二十七　　日
　　　　　　　　　　　　　　　　　　　　　　　　法院書記官　曾秋月
